臺北高等行政法院判決　　　　　　　　　　　　　　　　九十一年度訴字第三四號
　　　　　　　　　　　　　　　.
　　原　　　告　甲○○
　　訴訟代理人　丁○○
　　被　　　告　財政部臺北市國稅局
　　代　表　人　張盛和（局長）
　　訴訟代理人　丙○○
　　　　　　　　乙○○
右當事人間因綜合所得稅事件，原告不服財政部中華民國九十年十二月十一日台財訴
字第○九○○○六○四一三號訴願決定，提起行政訴訟。本院判決如左：
　　主  文
原告之訴駁回。
訴訟費用由原告負擔。
　　事  實
甲、事實概要：
　　緣原告民國（下同）八十五年度綜合所得稅結算申報，經被告初查核定綜合所得
    總額新臺幣（下同）九、七○七、六五○元，淨額七、九七九、六五○元，補徵
    稅額三七八、九五○元。原告對被告剔除其捐贈扣除額六九五、四○○元及核定
    其所有坐落臺北市○○○路○段三九九號十一樓房屋（下稱系爭房屋）之租賃所
    得二七○、九七八元部分不服，申經復查結果，獲准核減租賃所得九三、五一三
    元，變更核定綜合所得總領為九、六一四、一三七元，淨額為七、八八六、一三
    七元，其餘復查駁回。原告仍未甘服，就捐贈扣除額部分，提起訴願遭駁回，遂
    向本院提起本件行政訴訟。
乙、兩造聲明：
　一、原告聲明：訴願決定、復查決定及原處分均撤銷。
　二、被告聲明：駁回原告之訴。
丙、兩造之爭點：
  （一）原告就被告核定租賃所得部分於訴願時未表不服，其後於訴訟時併就此部分
        聲明不服，是否合法？被告就原告提供其所有房屋予全民衛星傳播股份有限
        公司（下稱全民公司）公司使用部分，核定租賃所得一七七、四六五元，於
        法有無不合？
  （二）原告捐助臺北市士林區低收入戶部分，是否符合行為時所得稅法第十七條第
        一項第二款第二目第一小目規定，而得列入扣除額中？
原告主張：
甲、租賃所得部分
一、全民公司於八十五年四月設籍於系爭房屋，是時原告尚未取得房屋之所有權，縱
    使全民公司就該屋有「使用」之事實亦係與原所有權人之關係，殊與原告無關，
    故原告買受後雖為所有權人，但未曾收受任何租金。
二、全民公司八十五年八月後縱繼續設籍，或占用該屋使用，亦係民法買賣不破租賃
    有關規定所致，並非原告有出租或無償借用予全民公司之事實。
三、被告雖於復查決定依財政部七三．九．一台財稅第五八九二九號函釋重行核計租
    賃所得一七七、四六五元（即核減九三、五一三元）但仍屬臆測推斷之所得，並
    非原告實際有該項所得。
四、本件如有租賃之事實，全民公司必然有支付租金行為，而依稅法規定，全民公司
    亦應辦理扣繳，否則即屬違反扣繳義務，應予裁罰，惟事實上並無此情事存在，
    被告亦知之甚明。
五、原告所有房屋為同址十、十一兩層，被告之士林稽徵所，原核增兩層均有租金收
    入，經原告申訂更正，該所始以八七．八．一財北國稅士林徵字第八七○○七三
    六九號函覆略以「租賃所得605─1經查無出租情事，故予註銷，至605─2經查有
    全民公司設籍，按標準租金核定尚無違誤」其一則以查無出租情事，另一則以公
    司設籍為認定標準，而非以經查有出租情事」認定，實難令人甘服。
六、原告擁有前述房屋僅提供全民公司設立營業稅籍，但非供營業使用，與自然人之
    空屋一樣，根本未有使用，事實上並無租金收入，依最高行政法院九○年判字第
    二二一六號案例所示，稅捐機關課徵綜所稅時，對於納稅人已收到現金或足以替
    代現金報價之事實，應舉證證明，不得以臆測推斷作為課稅之依據。
乙、有關剔除扣除額部份‥
一、被告不予認列列舉之捐贈六九五、四○○元，事實上係原告依台北市士林區公所
    提供之低收入戶「生活輔導戶」與「臨時輔導戶」之名冊計五二二名，逐戶捐贈
    一九○○元計發放三六六名，此救濟事實，有士林區公所八十七年九月三日北市
    士社字第八七二一九九七九○○號函可證。該款項雖非直接捐贈予區公所，未取
    得收據，然實質上有區公所公函為證，該公函應可視為證據及收據；如無區公所
    提供名冊，原告亦無救濟之對象，該公函確已證明原告捐證之事實。
二、又士林區公所之前述回函並無明確述及原告所為之捐贈是否屬「不屬對區公所」
    之捐贈，亦未述及是否不屬代其發放低收入戶救濟金，被告答辨援引該回函之內
    容似有穿鑿之處，並進而認定無對區公所捐贈且無代發之情形恐已率斷。是區公
    所提供與原告低收入戶名冊之原因及依據即有待研求，而原告主張之事實並相關
    人員有調查必要。
三、被告以前開捐贈事實與所得稅法第十七條第一項第一款第二目第一小目規定不符
    ，而不予認、列，顯有未當，依條文規定「（1.）捐贈：對教育、文化、公益、
    善機構或團體之捐贈總額不得超過綜合所得總額百分之二十為限。但有關國防、
    勞軍之捐贈及對政府之捐獻，不受金額之限制。」，應明顯係一般小額捐贈（即
    不超過綜合所得額百分之二十）與大額捐贈（不限金額）之可認列扣除金額標準
    ，旨在確認捐贈金額可作為列舉扣除額；復因事實上對政府機關之捐贈數額較大
    ，故財政部於八十六年八月二十六日台財稅第八六一九一三五一一號函釋示「個
    人捐贈當地鄉、鎮、縣轄市公所、區公所，取得機關出具之正式收據，應屬對政
    府之捐贈，依所得稅法第十七條第一項第二目第一小目規定，列報個人綜合所得
    總額之扣除額。」，該號函釋係就所得法第十七條第一項第二目第一小目但書所
    為之行政解釋，亦即納稅義務人以超過所得總額百分之二十以上之捐贈予政府機
    關，應取得政府機關出具之正式收據，始屬可認列為扣除額之對政府之捐贈；惟
    就未超過所得總額百分之二十之對政府捐贈，即不應以正式收據作為認列扣除額
    之唯一證據，如可證明納稅義務人有捐贈之事實，而以其他方式表示（例如公函
    、獎狀）亦可作為扣除額於所得總額中扣除，為符政府鼓勵捐贈之德政，及激勵
    稅義務人捐贈之誘因。故台財稅第八六一九一三五一一號函釋示，與司法院釋字
    第二八七號解釋無關，被告認為財政部上開函釋應自法規生效日起有其適用恐有
    誤會。原告主張捐贈當時並無須取得政府機關出具正式收據方可認列扣除額應屬
    可採，亦即被告不得以八十六年之行政命令追溯規範原告捐贈事實之適用。被告
    主張：
一、按「按前三條規定計得之個人綜合所得總額，減除左列免稅額及扣除額後之餘額
    ，為個人之綜合所得淨額：．．．二、扣除額：納稅義務人就左列標準扣除額或
    列舉扣除額擇一減除外，並減除特別扣除額：．．．（二）列舉扣除額：1.捐贈
    ：對於教育、文化、公益、慈善機構或團體之捐贈總額最高不超過綜合所得總額
    百分之二十為限．．．」為行為時所得稅法第十七條第一項第二款第二目第一小
    目所明定。又「個人捐贈當地鄉、鎮、縣轄市公所、區公所，取得機關出具之正
    式收據，應屬對政府之捐贈，依所得稅法第十七條第一項第二款第二目第一小目
    規定，列報個人綜合所得總額之扣除額。」復為財政部八十六年八月二十六日台
    財稅第八六一九一三五一一號函（參閱九十年版所得稅法令彙編第三八五頁）所
    明釋。
二、原告對於租賃所得部分提起復查，所以給他核減的部分是租賃所得，於訴願階段
    原告對於租賃所得並沒有提出異議，所以在訴願階段已經確定，而原告在行政訴
    訟提起異議，在程序上不合法。
三、原告八十五年度提供實物、現金救濟士林區低收入戶，並於辦理當年度綜合所得
    稅結算申報，列舉等額捐贈扣除額六九五、四○○元，原核定以捐贈性質不符首
    揭規定，予以剔除。
四、原告主張捐贈對象為區公所提供之低收入戶，雖非直接對區公所捐贈，但實質上
    係代區公所發放低收入戶之救濟金，如無區公所之低收入名冊，原告並無救濟之
    對象，且捐助救濟金透過區公所係為事實，且區公所未核發收據，係經辦人員未
    盡提示之責任云云。經查原告於八十七年八月二十四日申請臺北市士林區公所於
    捐贈名冊上用印資證明該捐贈款確為真實，案經臺北市士林區公所八十七年九月
    三日北市士社字第八七二一九九七九○○號函覆，公所雖曾於八十五年春節前將
    低收入戶「生活輔導戶」與「臨時輔導戶」之名冊提供原告辦理救濟之用，唯因
    該筆款項未經區公所公庫代收代付程序，尚非對區公所捐贈，亦非屬代區公所發
    放低收入戶之救濟金，所請於名冊上用印礙難辦理，徵諸首揭規定，系爭捐贈尚
    無所得稅法第十七條規定之適用。
五、至所稱八十五年捐贈雖無收據，亦不能以八十六年之行政命令應取得收據來追溯
    規範乙節，查「行政主管機關就行政法規所為之釋示，係闡明法規原意，固應自
    法規生效之日起有其適用」為司法院釋字第二八七號解釋所明揭，是原核定以捐
    贈性質不符規定予以剔除，尚無違誤，復查決定予以維持，亦無不合。
　　理  由
甲、租賃所得部分
一、按「人民因中央或地方機關之違法行政處分，認為損害其權利或法律上之利益，
    經依訴願法提起訴願而不服其決定，或提起訴願逾三個月不為決定，或延長訴願
    決定期間逾二個月不為決定者，得向高等行政法院提起撤銷訴訟。」行政訴訟法
    第四條第一項定有明文。又按「行政訴訟之提起，以經過合法之訴願及再訴願程
    序為前提要件，如未經訴願及再訴願之法定程序，遽行提起行政訴訟，即非合法
    」行政法院（現改制為最高行政法院）著有四十七年裁字第二三號判例可參。
二、經查本件原告對於租賃所得部分曾提起復查，經被告復查決定依財政部七三年九
    月一日台財稅第五八九二九號函釋重行核計租賃所得一七七、四六五元（即核減
    九三、五一三元），嗣原告不服復查決定提起訴願，惟其所提出之訴願書中僅對
    於有關捐贈部分，被告未准認列表示不服；至於租賃所得部分並無不服之表示，
    訴願決定書亦未就此部分有何訴願決定，此有訴願書及訴願決定附於原處分卷可
    參，故關於租賃所得部分復查決定業已確定，原告就已確定之事件，復行提起行
    政訴訟，揆諸首開說明，其此部分之訴為不合法，應予駁回。至於實體部分，系
    爭房屋在八十五年度係就全部按營業用稅率課徵房屋稅（有全民公司設立於該處
    ）；全民公司在八十五年八、十、十二月所申報之營業額分別為一、八七○、二
    五一元、二九七一、五六○元及四、九七四、一五九元；全民公司至八十六年六
    月三十日申請暫停營業一年，有台北市稅捐稽徵處松山分處八十六年七月三日北
    市稽松山統字第四九三二號及八十八年四月十六日北市稽松山乙字第八八○一一
    ○八六○○號函影本附卷可參，是原告主張全民公司在八十五年度未使用作為營
    業，要無可採；而本件係原告無償提供自己之房屋供全民公司使用，被告依行為
    時所得稅法第十四條第一項第五類第四款（「將財產借與他人使用，除經查明確
    係無償且非供營業使用外，應參照當地一般租金情況，計算租賃收入」）規定，
    計算租賃收入者，則原告及全民公司未有申報租金，事屬當然，原告主張被告應
    提出原告有租金收入之證據一節，顯有誤解，併此敘明。
乙、有關剔除扣除額部份：
一、按「按前三條規定計得之個人綜合所得總額，減除左列免稅額及扣除額後之餘額
    ，為個人之綜合所得淨額：．．．二、扣除額：納稅義務人就左列標準扣除額或
    列舉扣除額擇一減除外，並減除特別扣除額：．．．（二）列舉扣除額：１捐贈
    ：對於教育、文化、公益、慈善機構或團體之捐贈總額最高不超過綜合所得總額
    百分之二十為限．．．」為行為時所得稅法第十七條第一項第二款第二目第一小
    目所明定。
二、原告主張略以其八十五年度綜合所得稅結算申報，扣除額部分採用列舉扣除額，
    被告不予認列其所列舉之捐贈六九五、四○○元，查該捐贈額事實上係原告依台
    北市士林區公所提供之低收入戶「生活輔導戶」與「臨時輔導戶」之名冊所為捐
    贈，該款項雖非直接捐贈予區公所，未取得收據，然實質上有區公所公函為證，
    該公函應可視為證據及收據；所得稅法第十七條第一項第一款第二目第一小目規
    定，應明顯係一般小額捐贈（即不超過綜合所得額百分之二十）與大額捐贈（不
    限金額）之可認列扣除金額標準，旨在確認捐贈金額可作為列舉扣除額；復因事
    實上對政府機關之捐贈數額較大，故財政部台財稅第八六一九一三五一一號函釋
    示應取得政府機關出具之正式收據，始屬可認列為扣除額之對政府之捐贈；惟就
    未超過所得總額百分之二十之對政府捐贈，即不應以正式收據作為認列扣除額之
    唯一證據，如可證明納稅義務人有捐贈之事實，即應准予扣除。又該釋示，與大
    法官會議釋字第二八七號解釋無關，被告不得以八十六年之行政命令追溯規範原
    告捐贈事實之適用等情；被告則略以：士林區公所雖曾於八十五年春節前將低收
    入戶「生活輔導戶」與「臨時輔導戶」之名冊提供原告辦理救濟之用，唯因該筆
    款項未經區公所公庫代收代付程序，尚非對區公所捐贈，亦非屬代區公所發放低
    收入戶之救濟金，系爭捐贈尚無所得稅法第十七條規定之適用等語為辯。
三、經查，本件原告所捐贈之對象為士林區公所提供予原告之低收入戶「生活輔導戶
    」與「臨時輔導戶」為兩造所不爭執。而所得稅法第十七條第一項第一款第二目
    第一小目明定「對於教育、文化、公益、慈善機構或團體之捐贈總額最高不超過
    綜合所得總額百分之二十為限。但有關國防、勞軍之捐贈及對政府之捐獻，不受
    金額之限制。」，依此規定得列為列舉扣除額之對象為「對教育、文化、公益、
    慈善機構或團體及對國防、勞軍之捐贈及對政府之捐獻」，本件原告捐贈之對象
    既為個人，自不符上開規定，依法不得列為列舉扣除額扣除（按選舉罷免法第四
    十五條之四有個人對候選人競選經費即對個人之捐贈得作為列舉扣除額之特別規
    定）；至於原告所稱其名冊係由士林區公所提供一節，亦僅係其捐贈對象所由來
    而已，而其既非代區公所發放低收入戶之救濟金，自與得否作為列舉扣除之規定
    無涉。又財政部台財稅第八六一九一三五一一號函釋，係對個人捐贈當地鄉、鎮
    、縣轄市公所、區公所而論，本件原告既非捐贈士林區公所，與該函釋規定應取
    得如何之證據資料，亦屬無關。惟對原告之此類善行，是否應予增列得為列舉扣
    除額，為立法之問題，尚非本件所得審究。
四、兩造其餘之主張陳述，核與上開結論不生影響，爰不予一一論述，附此敘明。
據上論結，原告之訴為部分不合法，部分無理由，依行政訴訟法第九十八條第三項前
段，判決如主文。
中　　　華　　　民　　　國　　九十一　　年　　十一　　月　　　十二　　　日
                        臺北高等行政法院第五庭
                                      審判長法  官  張瓊文
                                            法  官  帥嘉寶
                                            法  官  黃清光
右為正本係照原本作成。
如不服本判決，應於送達後二十日內，向本院提出上訴狀並表明上訴理由，如於本判
決宣示後送達前提起上訴者，應於判決送達後二十日內補提上訴理由書（須按他造人
數附繕本）。
中　　　華　　　民　　　國　　九十一　　年　　十一　　月　　　十二　　　日
                                            書記官　楊子鋒
